【裁判字號】    98,判,948
【裁判日期】    980820
【裁判案由】    優惠存款
【裁判全文】
最  高  行  政  法  院  判  決
                                       98年度判字第948號
上  訴  人  甲○○
被 上訴 人  臺中縣政府
代  表  人  乙○○
上列當事人間優惠存款事件，上訴人對於中華民國96年9月20日
臺中高等行政法院96年度訴字第294號判決，提起上訴，本院判
決如下：
    主  文
上訴駁回。
上訴審訴訟費用由上訴人負擔。
    理  由
一、上訴人係臺中縣東勢鎮中科國民小學（下稱中科國小）退休
    教師，領取公保養老給付金額新臺幣（下同）1,595,500元
    ，全數存入臺灣銀行股份有限公司豐原分公司（下稱臺銀豐
    原分公司）之優惠存款帳戶，被上訴人依教育部民國（下同
    ）95年1月27日發布修正並自同年2月16日生效之「學校退休
    教職員公保養老給付金額優惠存款要點」（下稱公保優存要
    點）第3點之1規定，核算其於前揭要點修正實施後公保養老
    給付得續存優惠存款之金額最高為1,135,867元，遂以96年2
    月7日府人給字第0960040703號函通知上訴人及臺銀豐原分
    公司。上訴人不服，循序提起本件行政訴訟，經原審判決駁
    回。
二、上訴人起訴意旨略以：上訴人退休時所領公保養老給付，原
    已准全數存入臺銀豐原分公司之退休帳戶，教育部95年1月2
    7日發布修正之公保優存要點第3點之1規定，將之減縮金額
    ，違反誠信原則、信賴保護原則及不溯及既往原則，且經立
    法院院長宣布因違反中央法規標準法第5條第1、2款規定，
    依立法院職權行使法第62條規定，決議通知銓敘部溯至95年
    2月16日予以廢止，則被上訴人依該要點將上訴人得續存優
    惠存款之金額最高減縮為1,135,867元，顯屬於法無據等語
    ，求為判決撤銷原處分及訴願決定。
三、被上訴人則以：公保養老給付之優惠存款並非保險法之法定
    給付項目，其超過利息亦由退休支給機關編列預算支付，並
    非由保險費負擔，顯屬政策性補助措施，於政府預算有限之
    情況下，教育部自得本於權責審酌其適用範圍；而公保優存
    要點新修正之規定，係適用於規定變更生效後繼續發生之事
    實，對於已退休教育人員於方案實施前已領取之優惠存款利
    息，無庸繳回；且方案實施時，其原存單未到期者，仍得適
    用原規定，俟期滿換約時，始適用修正之規定，並未溯及於
    該要點變更生效日之前而為適用，僅往後生效一體適用，未
    生法規範效力真正溯及既往。至於公保優存要點之變更是否
    影響「人民依該修正前之法律…所生之合理信賴。」依據教
    育部所為訴願之決定，亦有明確之陳述。是被上訴人依公保
    優存要點第3點之1規定，核算其於公保優存要點修正實施後
    公保養老給付得續存優惠存款之金額高於依前述計算方法計
    算得續存優惠存款之百分比，將上訴人優惠存款之金額減縮
    為1,135,867元，依法並無不合等語，資為辯駁。
四、原審斟酌全辯論意旨及調查證據之結果，以：依司法院釋字
    第525號解釋內容，信賴保護係指公權力行使涉及人民信賴
    利益而有保護之必要者，不論係授益行政處分之撤銷或廢止
    ，抑或行政法規之廢止或變更，均有其適用，惟純屬願望、
    期待而未有表現其已生信賴之事實者，則欠缺信賴要件，不
    在保護範圍，且任何行政法規皆不能預期其永久實施，受規
    範對象須已在因法規施行而產生信賴基礎之存續期間，對構
    成信賴要件之事實，有客觀上具體表現之行為，始受信賴之
    保護。查公保養老給付之優惠存款並非保險法及公務人員退
    休條例所定之法定給付項目，其超過利息亦由退休支給機關
    編列預算支付，並非由保險費負擔，顯屬政策性補助措施，
    於政府預算有限之情況下，主管機關自得本於權責審酌其適
    用範圍；經查上開新修正之規定，係適用於規定變更生效後
    繼續發生之事實，對於已退休教育人員於方案實施前已領取
    之優惠存款利息，無庸繳回；且方案實施時，其原存單未到
    期者，仍得適用原規定，俟期滿換約時，始適用修正之規定
    ，並未溯及於該要點變更生效日之前而為適用，僅往後生效
    一體適用，未生法規範效力真正溯及既往。至於公保優存要
    點前揭變更是否影響「人民依該修正前之法律…所生之合理
    信賴」，應權衡人民信賴該法規範不予變動之信賴利益與國
    家因應社會、經濟與其財政狀態等公益之輕重，而為決定。
    按修正公保優存要點之公益理由，係為修正退休後所得不低
    於現職所得之不合理情況，且僅於此一合理之公益考量範圍
    內調整「得續存優惠存款之最高金額」。應認前揭修正不致
    影響「人民依該修正前之法律…所生之合理信賴」，上訴人
    指陳「公保優存要點有違依法行政原則、誠信原則、信賴保
    護原則、不溯及既往原則等法理」乙節，尚不足採。且公保
    養老給付之優惠存款，既非學校教職員退休條例及保險法所
    定之法定給付，而屬政策性之福利措施，已見前述，則教育
    部減縮其優惠存款之最高金額，立法院亦無從決議該行政命
    令為違法應予廢止。從而，上訴人訴請撤銷訴願決定及原處
    分，並無理由，乃駁回上訴人之訴。
五、上訴意旨略以：原判決漠視國會地位、功能及職權，上訴人
    認為半數以上立委均認同公保優存要點第3點之1有違法之行
    為，國民均應予尊重，何來原判決所稱無從決議之理。又上
    訴人認為主管機關發布系爭法令，未召開公聽會、說明會或
    協調會，明顯濫權，並於言詞辯論時庭呈三份載有上訴人重
    要爭點之書狀，惟原判決隻字未提。上訴人主張上揭公保優
    存要點涉有違憲、違法、濫權之嫌，然原判決支持「公益權
    衡」論點，令上訴人憂心，此例一開，將有多少軍公教人員
    權益受損，盼司法判決能作最後把關等語。
六、本院查：
  (一)按公保優存要點第2點規定，依本要點辦理優惠存款，須合
    於下列各款條件：1.依學校教職員退休條例辦理退休。2.退
    休時所任職適用行政院訂定之全國軍公教員工待遇支給要點
    之公務人員俸額標準表支薪。3.依中華民國85年2月1日學校
    教職員退休條例修正施行前之公務人員保險年資所核發之養
    老給付。同要點第3點規定，依本要點辦理優惠存款之公務
    人員保險年資及養老給付辦理優惠存款最高月數標準，依附
    表規定辦理。再按「支領月退休金人員之每月退休所得，不
    得超過依最後在職同薪級人員現職待遇計算之所得上限百分
    比...」、「前項人員每月退休所得超過退休所得上限百分
    比者，在依學校教職員退休條例所支領退休給與不作變動之
    前提下，減少其養老給付得辦理優惠存款之金額，使不超過
    退休所得上限百分比。」、「本點規定施行前已退休之教育
    人員，於本點規定施行後優惠存款期滿續存時，應依最後退
    休薪級及最後服務機關學校核實證明最後在職時具有前項第
    2款之待遇項目，按本點規定施行時待遇標準及當年度（如
    當年度尚未訂定，則依前一年度）軍公教人員年終工作獎金
    （慰問金）發給注意事項計算每月退休所得及最後在職同薪
    級人員現職待遇。」、「前項人員每月退休所得超過依第1
    項計算之退休所得上限百分比者，減少其養老給付得辦理優
    惠存款之金額，使不超過退休所得上限百分比。」分別為公
    保優存要點第3點之1第1項、第2項、第7項及第8項本文所明
    定。又教育部於95年1月27日以臺人(三)字第0950010490Ｃ號
    函轉知公保優存要點第3點之1經行政院核定，並經教育部95
    年1月27日以臺人(三)字第0950010490Ｂ號令修正發布，自95
    年2月16日起生效。
  (二)本案優惠存款之事件，主要爭點乃在於被上訴人以教育部修
    正後所增訂之公保優存要點第3點之1規定，作為上訴人原存
    於臺銀豐原分公司之優惠存款於95年8月1日期滿後，重行核
    算公保養老給付優惠存款金額之依據，是否合理？此涉及到
    上訴人是否有信賴保護之原則適用。茲析述如下：
  1.由於教育人員退撫新制自85年2月1日開始實施後，兼具新、
    舊制年資之退休教育人員計算退休給與時已較為有利，加上
    舊制年資之退休給與另享有18%優惠存款利息，以致產生部
    分人員之退休所得超過在職同薪級人員現職月薪資所得之不
    合理現象，且影響資深教育師資之運用，迭受社會各界之批
    評。教育部為使教育人員退休所得合理化，並兼顧國家財經
    、社會環境之變遷，以及國內金融市場低利率趨勢之情形，
    參照銓敘部之公務人員退休所得合理化改革方案修正公保優
    存要點第3點之1，實施教育人員退休所得合理化改革方案。
    又按公保優存要點第3點之1修正（即教育人員退休所得合理
    化改革方案），其設計之中心概念，在於運用所得替代率之
    概念，讓同薪級人員在職期間之待遇與退休所得能有合理的
    區別。其為考量整體實質公平原則而設計，且優惠存款制度
    既屬政策性福利措施，教育部自得本於權責，審酌整體衡平
    、政府財政狀況等因素。
  2.按「信賴保護原則攸關憲法上人民權利之保障，公權力行使
    涉及人民信賴利益而有保護之必要者，不限於授益行政處分
    之撤銷或廢止（行政程序法第119條、第120條及第126條參
    照），即行政法規之廢止或變更亦有其適用。行政法規公布
    施行後，制定或發布法規之機關依法定程序予以修改或廢止
    時，應兼顧規範對象信賴利益之保護。除法規預先定有施行
    期間或因情事變遷而停止適用，不生信賴保護問題外，其因
    公益之必要廢止法規或修改內容致人民客觀上具體表現其因
    信賴而生之實體法上利益受損害，應採取合理之補救措施，
    或訂定過渡期間之條款，俾減輕損害，方符憲法保障人民權
    利之意旨。…」「又任何法規皆不能預期其永久實施，受規
    範對象須已在因法規施行而產生信賴基礎之存續期間，對構
    成信賴要件之事實，有客觀上具體表現，始受信賴之保護」
    司法院釋字第525號解釋甚明。至於法規變動時，對於人民
    之信賴利益保護之方式，「究係採減輕或避免人民之損害，
    或避免影響人民依法所取得法律上地位等方法，須衡酌法秩
    序變動所追求之政策目標、國家財政負擔能力等公益因素及
    信賴利益之輕重、信賴利益所依據之基礎法規所表現之意義
    與價值等為合理之規定。」，司法院釋字第589號解釋已有
    說明。
  3.是以，行政法規之廢止或變更，亦有信賴保護原則之適用，
    亦即法規之廢止變更應兼顧規範對象信賴利益之保護。又信
    賴保護之構成要件須符合(1)信賴基礎：即行政機關表現在外
    具有法效性之決策；(2)信賴表現：即人民基於上述之法效性
    決策宣示所形成之信賴，實際開始規劃其生活或財產之變動
    ，並付諸實施，此等表現在外之實施行為乃屬「信賴表現」
    ；(3)有客觀上值得保護之信賴利益存在等要件。上訴人主張
    長期以來信賴退休教職員公保優存制度，在公保優存要點第
    3點之1修正後，使上訴人客觀上具體表現其因信賴而生之實
    體法上利益受損害云云。徵諸公保養老給付優惠存款之制度
    ，施行多年，實質上已構成公務人員(包含教師)維持其退休
    生活之重要國家給付，雖其名稱與退休金有不同，又未經公
    務人員退休法所規定，然仍不能否認其屬國家對公務人員實
    質之退休給付之性質。是上開教育部修正增訂之公保優存要
    點第3點之1，經被上訴人適用以上開函文改變上訴人得存優
    惠存款之最高金額，自屬變動上訴人退休給付之實質內容，
    故上訴人主張其退休時對於優惠存款制度之存續產生信賴，
    認其得存優惠存款之最高金額應以其退休時有效之修正前公
    保優存要點之規定為依據，就本件主張有信賴基礎之存在部
    分，固非無據。惟按司法院釋字第280號解釋揭櫫「…優惠
    存款每月所生利息，如不能維持退休人員之基本生活（例如
    低於編制內委任一職等一級公務員月俸額），其優惠存款自
    不應一律停止」，準此，在保障一定生活條件之前提下，優
    惠存款應可取消或減少金額。司法院釋字第485號解釋亦指
    明「鑒於國家資源有限，有關社會政策之立法，必須考量國
    家之經濟及財政狀況…亦應力求與受益人之基本生活需求相
    當，不得超過達成目的所需必要限度…」，從而可知社會福
    利措施（即使是經「立法」之法律保留），也以「（維持）
    基本生活相當（所需）為限」。又任何法規皆非永久不能改
    變，法規未來可能修改或廢止，受規範者並非毫無預見可能
    (司法院釋字第525號解釋)。而公保優存要點自施行以來原
    已歷經多次修正，本次修正乃因制度中之所得替代率過高，
    為使退休人員退休所得與在職人員之所得趨於合理化，並兼
    顧國家財經、社會環境之變遷，資深教師人力之合理運用，
    以及國內金融市場低利率趨勢之情形，而為修正，其目的係
    出於公益之考量，於法尚無不合，惟所需考慮者為，其修正
    是否已考慮如釋字第589號解釋所闡述之「究係採減輕或避
    免人民之損害，或避免影響人民依法所取得法律上地位等方
    法，須衡酌法秩序變動所追求之政策目標、國家財政負擔能
    力等公益因素及信賴利益之輕重、信賴利益所依據之基礎法
    規所表現之意義與價值等為合理之規定。」換言之，修正所
    欲達到之公益目標，與人民所受影響之利益間，是否符合比
    例原則。
  4.教育人員以其所具85年2月1日以前公保年資核發之養老給付
    依公保優存要點辦理優惠存款者，在該要點修正後，無論是
    已辦理退休教育人員或將來辦理退休教育人員，因仍須依該
    要點之相關規定辦理優惠存款（首次辦理或換約續存），均
    應受相同之規範。本退休所得合理化之興革措施，係基於現
    時之社會經濟狀況、財政收支情形及社會公平，調整政府日
    後之給付範圍，此一給付，並未影響已辦理退休人員既已取
    得之優惠存款孳息，換言之，新規定係直接適用於規定變更
    生效後繼續發生之事實。又對於已退休教育人員於方案實施
    前已領取之優惠存款利息，無庸繳回；且方案實施時，其原
    存單未到期者，仍得適用原規定，俟期滿換約時，始適用修
    正之規定，並未溯及於該要點變更生效日之前而為適用，僅
    往後生效一體適用，自無悖於法律不溯及既往之原則，業已
    採取減低損害之方式而為修正，可認為新方案在公益與私益
    之權衡上，尚符合比例原則，是被上訴人據前揭增定要點審
    定上訴人於優惠存款期滿後，其公保養老給付得續存金額為
    1,135,867元，尚屬合理。
  (三)又按「何種事項應以法律直接規範或委由命令予以規定，與
    所謂規範密度有關，應視規範對象、內容或法益本身及其所
    受限制之輕重而容許合理之差異：諸如剝奪人民生命或限制
    人民身體自由者，必須遵守罪刑法定主義，以制定法律之方
    式為之；涉及人民其他自由權利之限制者，亦應由法律加以
    規定，如以法律授權主管機關發布命令為補充規定時，其授
    權應符合具體明確之原則；若僅屬與執行法律之細節性、技
    術性次要事項，則得由主管機關發布命令為必要之規範，雖
    因而對人民產生不便或輕微影響，尚非憲法所不許。又關於
    給付行政措施，其受法律規範之密度，自較限制人民權益者
    寬鬆，倘涉及公共利益之重大事項者，應有法律或法律授權
    之命令為依據之必要，乃屬當然。」司法院釋字第443號解
    釋理由可資參照；依上揭釋字第443號解釋理由之層級化法
    律保留原則體系，就關於給付行政措施，應屬低密度法律保
    留，是以給付行政措施應對何一群體、何種事項為給付，給
    付之種類，項目為何，應由行政機關基於其行政之積極性、
    公益性，酌量當時之社會經濟狀況，財政收支情形，除非涉
    及公共利益之重大事項，應有法律或法律授權之命令為依據
    之必要外，自應有行政機關整體性考量之自由形成空間；優
    惠存款制度之形成及沿革已如前述，實乃一項以行政規則形
    成之政策性之補助措施，於審酌社會經濟發展、各類公務人
    員待遇類型等因素，考量整體公益衡平原則，並兼顧退休公
    務人員之實質權益保障，在政府補助性支出之資源有限情況
    下，主管機關自得本其權責，仍以行政規則之修正方式，就
    適用之對象與範圍，為必要及限定性之分配，以期有限之資
    源發揮最大之效益。教育部早期為照顧現職所得及退休所得
    偏低之教育人員，在會商財政部等有關機關同意後，訂定發
    布公保優存要點，此係屬給付行政措施，且僅適用於特定族
    群，依上說明，其受法律規範之密度，應較限制人民權益者
    寬鬆，故無以法律或法律授權之命令為依據之必要。惟經十
    餘年後，教育部考慮社會經濟狀況、財政收支情形與整體公
    益衡平原則，審酌得適用之對象、範圍及辦理優惠存款之額
    度，依權限修正該要點，以符合正當性與公平性，自無違反
    法律保留原則。則被上訴人依公保優存要點第3點之1規定所
    作成之原處分，亦無違反法律保留之疑義。
  (四)綜上所述，公保優存要點之頒布原屬行政規則，國家因政策
    之需復以行政規則修正並無不合，亦無違信賴保護原則。上
    訴人復執主張本件有違反信賴保護、不溯及既往原則及法律
    保留原則等語，業經原判決論述不採之理由，經核並無上訴
    人所指有違背法令之情形，上訴人求予廢棄，為無理由，應
    予駁回。
六、據上論結，本件上訴為無理由。依行政訴訟法第255條第1項
    、第98條第1項前段，判決如主文。
中    華    民    國    98    年    8     月    20    日
                    最高行政法院第四庭
                        審判長法官  劉  鑫  楨
                              法官  黃  本  仁
                              法官  黃  淑  玲
                              法官  劉  介  中
                              法官  曹  瑞  卿
以  上  正  本  證  明  與  原  本  無  異
中    華    民    國    98    年    8     月    20    日
                              書記官  王  史  民


司法院資訊處製作；財團法人民間司法改革基金會備份。
